台灣高等法院刑事判決　　　　　　　　　　　　　九十一年度上訴字第一三一二號
　　上　訴　人
　　即　被　告　乙○○
　　選任辯護人　鍾永盛
右上訴人因殺人未遂案件，不服臺灣臺北地方法院九十年度訴字第一三三一號，中華
民國九十一年五月三日第一審判決（起訴案號：臺灣臺北地方法院檢察署九十年度偵
字第二三六一一號；併辦案號：九十一年度偵字第二五六九號），提起上訴，本院判
決如左：
    主  文
原判決關於殺人未遂及定應執行刑部分撤銷。
乙○○共同殺人未遂，處有期徒刑伍年陸月，如附表編號一所示之槍枝及編號七所示
之子彈共參顆沒收。
    事  實
一、緣乙○○（曾因賭博，經原審法院判處罰金五百元，如易服勞役，以九元折算壹
    日，於七十八年十一月五日執行完畢）之弟弟徐文勇，於民國八十三年七月三十
    一日二十三時二十分許，在台北市○○○路○段一百七十六巷口遭人槍擊，經人
    送往台北市慶生醫院救治，延至翌日（八十三年八月一日）凌晨零時十分許不治
    死亡，之後乙○○在台北市○○○路○段一百三十一號二樓住處，整理徐文勇房
    間時，發現徐文勇生前遺留下來之如附表所示具殺傷力之槍枝及子彈，其明知不
    得未經許可而持有，竟基於持有之犯意，同時未經許可持有如附表所示之槍枝及
    子彈，先將藏置於其位於台北市○○○○街四號住處，至八十七年間又將之移置
    於其位於台北市○○區○○街二百三十一號四樓住處（按此違反槍砲彈藥刀械管
    制條例部分，業經原審判處「乙○○未經許可持有手槍，處有期徒刑陸年併科罰
    金新台幣陸拾萬元，罰金如易服勞役以罰金總額與陸個月之日數比例折算，如附
    表編號一、二、三所示槍枝共參枝及編號七所示子彈共參顆均沒收」，上訴本院
    後，撤回上訴而確定，並由檢察官指揮執行中，見本審卷第六一頁）。
二、乙○○因懷疑住在台北市○○○路○段一百七十六巷附近綽號「登財」之丙○○
    可能知悉其弟徐文勇之死因，迭向向丙○○求證，至九十年九月初，丙○○仍未
    予以明確回答，乙○○因而心生不滿萌起殺意，乃預先多日觀察丙○○每日利用
    晨間至台北市○○路植物園內運動之時間及路線，而於九十年九月十二日凌晨四
    至五時許，攜帶如附表編號一所示之槍枝一枝及編號七、、八、九所示之子彈共
    五顆，自台北市北投區打電話至萬華邀得甲○○（另由檢察官以九十年度偵字第
    二五０五六號案起訴，由原審以九十一年度訴字第一三四號審理中）之同意，二
    人遂基於共同殺人之犯意聯絡，一同自北投搭車至台北市植物園內找尋丙○○報
    復。二人抵達不久便在植物園內靠古蹟「布政使司」前之道路上尋得丙○○。而
    丙○○亦發現乙○○及甲○○二人前來，且乙○○手中似有持槍之樣子。丙○○
    便上前扯住乙○○之手，欲搶乙○○手中之物。乙○○便基於原先殺人之犯意近
    身朝丙○○開了一槍，然因該子彈（即如附表編號八所示之子彈）未能擊發便從
    槍膛掉出落於現場。而甲○○見狀即上前抱住丙○○，使乙○○有脫身之機會，
    而甲○○俟乙○○脫離丙○○之拉扯後，亦回至乙○○之身旁。乙○○接便在
    離丙○○約五、六步之處為完成同一殺人之目的，再朝丙○○開了一槍，卻因瞄
    準不正確，雖然子彈（即如附表編號九所示之子彈）已擊發射出，但未擊中丙○○（如附表編號九所示子彈擊發後，迄未扣案），乙○○及甲○○二人因見未能
    達成殺害丙○○之目的，恐引起早起運動人士注意，遂逃離現場。而丙○○則於
    同日六時三十分許在現場拾得如附表編號八所示之子彈，並將該子彈交予警方扣
    案。乙○○於逃離現場後，趕回住處將如附表編號一、二、三所示之手槍共三支
    及編號四、五、六、七所示子彈共七顆改藏置於台北市○○○路河堤外等處。至
    九十年十一月十五日凌晨零時許，乙○○在花蓮縣花蓮市○○街二十九號「雞家
    莊餐廳」內為警循線緝獲，帶回台北訊問，乙○○於同日十四時四十分許，帶警
    至台北市○○○路河堤外起出如附表編號一、二所示手槍共二支及編號四、五、
    七所示子彈共五顆；復於九十年十一月二十七日中午，再帶同警方至台北市○○○路華中公園河堤邊草叢內取如附表編號三所示手槍一支及編號六所示子彈共二
    顆。
二、案經內政部警政署刑事警察局請台灣台北地方法院檢察署檢察官偵查起訴，再由
    該署檢察官就同一案件移請原審法院併案審理。
    理  由
一、訊據上訴人即被告乙○○固坦承於九十年九月十二日早上四至五點許，攜帶如附
    表編號一所示槍枝一支及五顆零點三八吋子彈，夥同甲○○至台北市植物園，然
    矢否認有何殺人未遂犯行；並辯稱：我到植物園找丙○○，因為丙○○是黑道份
    子，我怕去找他會有事情發生，所以才會帶槍枝到植物園找丙○○，並攜帶四顆
    子彈，我在遇見丙○○後，我有與丙○○發生爭執，原本是丙○○把我抓住在他
    面前，當時的槍枝在我的口袋內，丙○○並指使甲○○抓住我，丙○○要趁機拿
    我的槍枝，我因為心生恐懼，在撥開丙○○後拿出槍枝，丙○○當時也是要搶槍
    枝，就在這時候擊發一槍，並沒有對人射擊。在槍枝擊發後，甲○○還叫丙○○
    快走，事實上甲○○一直是丙○○的小弟。丙○○上前抓去其手，伊情急取槍，
    槍枝始走火，不小心僅開一槍，未開二槍云云。
二、經查：
（一）被告之弟徐文勇，係八十三年七月三十一日二十三時二十分許，在台北市○○○路○段一百七十六巷口遭人槍擊，延至八十三年八月一日凌晨零時十分許，
      在台北市慶生醫院不治死亡，此有台北市政府警察局萬華分局未破重大刑案偵
      查報告書影本及台灣台北地方法院檢察署相驗屍體證明書影本附卷可佐（見原
      審卷第一六一頁至第一六三頁）。
（二）被告乙○○坦承在徐文勇死後，因整理徐文勇房間時，發現徐文勇生前遺留下
      來之如附表所示具殺傷力之槍枝及子彈，自八十三年間起至九十年十一月間，
      未經許可持有如附表所示槍枝及子彈之事實，復有如附表編號一至八所示槍枝
      及子彈扣案可資佐證。而如附表編號一至八所示槍支及子彈之型號及原先均具
      殺傷力之事實，亦經內政部警政署刑事警察局分別鑑定在案，此有該局九十年
      十一月十五日刑鑑字第二一六二一四號鑑驗通知書、九十年十一月二十九日刑
      偵字第二二二二二三號偵驗通知書、九十年十二月四日刑偵字第二二一八五二
      鑑驗通知書及九十一年三月二十日刑鑑字第０九一００五五一三五號函附卷可
      佐（見九十一年度偵字第二五六九號卷第三０頁、第三一頁）。
（三）被告自承懷疑丙○○可能知悉其弟徐文勇當年死因，曾多次詢問丙○○未果，
      且其曾於九十年九月十二日前約一星期時曾再向丙○○求證徐文勇之死因，但
      丙○○並未予明確答案（見九十年度偵字第二三六一一號案卷第二十六頁背面
      ）。再查被告亦自承於九十年九月十二日案發前，曾至植物園，觀察丙○○利
      用晨間在植物園運動之事實（見九十年度偵字第二三六一一號案卷第二十六頁
      背面，第七十六頁背面、第八十一頁背面），且丙○○亦稱案發前曾看到被告
      到過植物園。被害人丙○○於本院訊問時再度到庭證稱：「我當天是在上午四
      點十分左右自家中離開到植物園運動。我進到植物園後，我就看到乙○○、甲○○二人一前一後進到植物園。因為我在之前幾天就有看到乙○○有先到植物
      園看我運動的情形，當時乙○○有看到我，可是並沒有與我打招呼，我就認為
      怪怪的。九月十二日當天，我原本是在布政司外運動，我看到乙○○至和平西
      路入口進到植物園並與他們二人在欖仁樹區擦身而過，之後我就聽到他們二人
      回頭很急的腳步聲。我回頭後，就看到乙○○掏槍的動作，正要自他褲頭取槍
      。我隨即上前抓住乙○○，我抓到乙○○後，就聽到乙○○擊發的聲音，可是
      沒有擊發。後來我就聽到甲○○上前自我後面把我抓住，乙○○趁機脫出的我
      掌握，甲○○並隨即跑到乙○○身旁，我就看到乙○○擊發槍枝，並看到兩股
      火光。這時候，我就聽到乙○○叫喊：快走。我就看到他們二人自和平醫院側
      門離開植物園，我則是自和平西路側門離開。我在天亮後大約是早上六點多時
      ，再回到事發現場找到一發沒有擊發的子彈殼。」（見本院卷第三二頁）。
（四）另如附表編號九所示子彈一顆雖未扣案，無法送驗，但觀之被告自承其於九十
      年九月十二日早上帶台北市植物園之子彈為零點三八吋子彈（見原審卷第八四
      頁九十一年一月二十五日訊問筆錄）；又被告及證人即共同正犯甲○○，暨證
      人即被害人丙○○，均供稱被告九十年九月十二日早上開槍時有一顆子彈有擊
      發，且有火光及聲響等語，足見如附表編號九所示子彈，應屬零點三八吋子彈
      ，且內填火藥具有殺傷力，蓋若未填火藥且無殺傷力，豈能於擊發後發生火光
      及聲響。而辯護人雖質疑丙○○交付予警方之子彈，即為被告原先持有之子彈
      ，但徵之如附表編號八所示子彈無論型號及彈底標標記，均與如附表號七所示
      子彈相同，且與被告自其於九十年九月十二日帶至植物園之子彈為零點三八吋
      子彈之情節相符，又丙○○並未於植物園拾獲如附表編號九所示子彈，其若誣
      陷造假，其如何知道被告九十年九月十二日帶至植物園之子彈為零點三八吋子
      彈，而以一顆零點三八吋子彈冒充呢？依此足見如附表編號八所示之子彈，即
      是被告於九十年九月十二日帶至植物園之子彈無誤。
（五）又查被告如何對丙○○開了二槍，甲○○如何抓位丙○○，及其二人如何逃離
      ，業據丙○○供述在卷（雖然丙○○對被告開第二槍時，其二人距離之陳述稍
      有不一，警訊時稱五至六步，偵查及原審法院訊問時則稱約十步，但觀之丙○○有關被告如何開槍及甲○○如何抓去其身體之供述，大致上未改變，再參以
      遭開槍時一時情急，有關被告與其之距離，自屬難要求丙○○為明確之判斷，
      是依越接近案發時間之陳述越接近事實之原理，認丙○○於警訊時稱被告離其
      約五至六步遠時開第二槍之陳述為可採，併此明。）。雖然被告辯稱其僅開
      了一槍未曾開二槍，但徵之被告自承九十年九月十二日當天其帶五發零點三八
      吋子彈至植物園，而其逃離栯植物園後僅剩三顆零點三八吋子彈等語，足見被
      告應有開二槍無誤，蓋若僅開了一槍，豈會僅剩三顆零點三八吋子彈，更何況
      如附表編號八所示子彈，如前述係被告帶至植物園之五顆子彈中之一顆，且該
      顆子彈扣案前彈底具撞擊痕跡（見內政部警政署刑事警察局九十年十二月四日
      刑鑑字第二二一八五二號鑑驗通知書及九十一年三月二十一日刑偵字第０九一
      ００五五一三五號函所載，見原審卷第九六頁），且鑑定人即內政部警政署刑
      事警察局警員姚景岳於原審陳稱如附表編號八所示子彈之彈底遭撞針過但未擊
      發等語（見原審卷第一一０頁）。核與被害人丙○○所稱被告所開第一槍未擊
      發，子彈從槍膛掉出落於現場之情節吻合，益徵被告開了二槍，其中一槍未擊
      發無訛。又以具殺傷力之槍枝及子彈對他人近距離開槍，足以奪人性命，為眾
      所週知之事理，而被告既然於短距離內對丙○○開了二槍，被告自難謂無殺人
      犯意。
（六）雖然被告另辯稱其帶槍枝及子彈前往植物園是害怕丙○○等語。但參諸被告於
      九十年九月十二日案發前數日，即已至植物園觀察丙○○之動態，且苟被告害
      怕丙○○對其不利，其盡可不要至植物園，避之已唯恐不及，豈有案發當日凌
      晨即先邀約甲○○同至植物園運動，甚至還帶有殺傷力之槍枝及子彈之道理。
      是足見被告九十年九月十二日當日帶槍枝及子彈至植物園尋找丙○○並開了二
      槍，即基於殺人犯意開槍無訛。又甲○○雖未參與開槍之行為，但其所為抓住
      丙○○身體之行為，顯係為控制丙○○，便於被告開槍，是甲○○應係基於被
      告共同殺害丙○○之犯意聯絡，而分擔抓住丙○○身體之行為，以遂行殺人犯
      行，其二人為共同正犯。同案被告甲○○雖另證稱伊與被告當天早上一起至植
      物園運動，到了植物園伊與被告分頭運動，因聽到民眾說不要打架，伊上前始
      看到被告與丙○○扭打在一起，伊使上前將其二人拉開，拉開後伊聽到一聲槍
      聲，並未聽到二聲槍聲云云；顯然係為脫免自己刑責之辯詞。綜上足證被告之
      辯解，顯有違常理，不足採信，而甲○○之證詞，亦屬迴護被告之詞，委無可
      取，故被告右揭共同殺人未遂犯行，亦堪認定。
三、核被告持其未經許可持有槍枝子彈擬殺害丙○○未果之行為，係犯刑法第二百七
    十一條第二項第一項之殺人未遂罪。而被告與甲○○就殺人未遂犯行，有犯意聯
    絡行為分擔，係共同正犯。被告實施殺害丙○○之行為，而未發生死亡之結果，
    屬未遂犯，依刑法第二十六條前段減輕其刑。而被告右揭殺人未遂犯行，雖開了
    二槍，但由於時間密接，目的相同，又侵害同一法益，是被告開二槍應屬其殺人
    未遂犯行之二個動作，係接續犯屬單純一罪。另按「攜帶手槍子彈殺人除成立殺
    人罪名外，原又觸犯無故持有手槍罪名，該罪名應否與殺人罪名適用刑法第五十
    五條從重處斷，則應視其開始持有之原因如何而斷。」，業據最高法院著有八十
    五年度台上字第五三三號判決要旨可參。因此一開始持有槍枝及子彈時，並無殺
    人犯意，而是臨時起意持槍枝及子彈去殺人之情節，應認殺人罪與未經許可持有
    手槍罪間，係屬數罪，應無牽連犯關係（參照最高法院七十九年台上字第五四八
    ０號及八十四年台上字第五一八號判決要旨），而本件被告一再自承其自八十三
    年間起未經許可持有如附表所示槍枝子彈時，並無犯其他犯罪之意思，且亦查無
    證據足資證明，被告自始持有如附表所示槍枝及子彈時即存有殺害丙○○之意思
    ，是被告犯上開未經許可持有手槍罪及殺人未遂罪，係屬數罪，應分論併罰，公
    訴人認二罪開有牽連犯關係，尚有未洽。
四、原審就被告乙○○殺人未遂罪部分認罪證明確，予以論罪科刑，固非無見。但原
    判決既認定甲○○為共同正犯，然其主文卻漏未載明「共同」，造成主文，與事
    實及理由矛盾，尚有未洽。被告乙○○上訴意旨否認殺人未遂罪部分犯罪雖未足
    採，但原判決關於殺人未遂罪部分既有前揭可議之處，仍屬無可維持，應由本院
    將原判決關於殺人未遂罪及定應執行刑部分撤銷改判。爰審酌被告乙○○係為查
    明其弟徐文勇死因而犯下殺人未遂之犯罪動機，其犯罪所用之手段，所生危害程
    度，暨其犯後否認殺人未遂犯罪態度等情狀，量處如主文第二項所示之刑。又公
    訴人移請併案部分（九十一年度偵字第二五六九號）因與起訴部分之事實完全相
    同，本院自應併予審理，併此敘明之。
五、如附表編號一所示之槍枝及編號七、八、九所示之子彈共五顆，均屬違禁物，為
    被告犯殺人未遂罪所用，其中如附表編號八所示子彈已試射過，此有上開鑑驗通
    知書可佐，又如附表編號九所示一顆子彈亦業經被告擊發過，是該貳顆子彈目前
    已不屬違禁物，自不能宣告沒收（採裁判時說）。是附表編號一所示之槍枝及編
    號七之子彈，應依刑法第三十八條第一項第一款規定宣告沒收。除此之外，附表
    其他槍枝、子彈，與被告所犯殺人罪無涉，不在本件殺人未遂之宣告沒收範圍，
    併此敘明。
據上論斷，應依刑事訴訟法第三百六十九條第一項前段、第三百六十四條、第二百九
十九條第一項前段、刑法第二十八條、第二百七十一條第二項第一項、第二十六條前
段、第三十八條第一項第一款，判決如主文。
本案經檢察官張啟彬到庭執行職務。
中      華      民      國    九十一    年      八      月    二十一    日
                                臺灣高等法院刑事第廿四庭
                                    審判長法  官  陳  貽  男
                                          法  官陳  憲  裕
                                          法  官  王  炳  梁
右正本證明與原本無異。
如不服本判決應於收受送達後十日內向本院提出上訴書狀，其未敘述上訴之理由者並
得於提起上訴後十日內向本院補提理由書（均須按他造當事人之人數附繕本）。
                                          書記官  潘  大  鵬
中      華      民      國    九十一    年      八      月    二十二    日
附表：
┌──┬─────────────────┬──┬───────────┐
│編號│  物      品      內      容      │數量│ 備          考       │
├──┼─────────────────┼──┼───────────┤
│ 一 │可發射子彈之具殺傷力之仿ＢＥＲＥＴ│一枝│扣案                  │
│    │ＴＡ廠半自動之金屬玩具手槍        │    │管制編號：0000000000  │
│    │                                  │    │(含彈匣一個)          │
├──┼─────────────────┼──┼───────────┤
│ 二 │具殺傷力之義大利ＴＡＮＦＯＧＬＩＯ│一枝│扣案                  │
│    │廠ＣＯＭＢＡＴ型口徑九厘米制式半自│    │管制編號：0000000000  │
│    │動手槍                            │    │(含彈匣一個)          │
├──┼─────────────────┼──┼───────────┤
│ 三 │具殺傷力之中共製七七式口徑七點六二│一枝│扣案                  │
│    │厘米制式半自動手槍                │    │管制編號：0000000000  │
│    │                                  │    │(含彈匣一個)          │
├──┼─────────────────┼──┼───────────┤
│ 四 │具殺傷力之口徑九厘米制式半自動手槍│一顆│扣案                  │
│    │彈（彈底標記為WCC 3-80 9MM）      │    │已試射                │
├──┼─────────────────┼──┼───────────┤
│ 五 │具殺傷子之口徑九厘米制式半自動手槍│一顆│扣案                  │
│    │彈（彈底標記為ACP 999MM LUGER)    │    │已試射                │
├──┼─────────────────┼──┼───────────┤
│ 六 │具殺傷力之口徑七點六二厘米制式子彈│二顆│扣案            │
│    │（彈底標記均為31189)              │    │已試射                │
├──┼─────────────────┼──┼───────────┤
│ 七 │具殺傷力之口徑零點三八０吋半自動手│三顆│扣案                  │
│    │槍彈                              │    │                      │
│    │（彈底標記為R-P 380 AUTO)         │    │                      │
├──┼─────────────────┼──┼───────────┤
│ 八 │具殺傷力之口徑零點三八０吋半自動手│一顆│扣案                  │
│    │槍彈                              │    │已試射                │
│    │（彈底標記為R-P 380 AUTO)         │    │                      │
│    │（扣案前彈底具撞擊痕跡）          │    │                      │
├──┼─────────────────┼──┼───────────┤
│ 九 │具殺傷力之口徑零點三八０吋半自動手│一顆│未扣案                │
│    │槍彈                              │    │但業由被告於民國九十年│
│    │                      │    │九月十二日擊發        │
│    │                                  │    │                      │
└──┴─────────────────┴──┴───────────┘
附錄本案論罪科刑法條全文
刑法第二百七十一條第一項、第二項
殺人者，處死刑、無期徒刑或十年以上有徒刑。
前項之未遂犯罰之。
預備犯第一項之罪者，處二年以下有期徒刑。
